臺灣高等法院刑事判決
111年度上訴字第1575號
上  訴  人  臺灣基隆地方檢察署檢察官
被      告  江柏翰


上列上訴人因被告違反洗錢防制法等案件，不服臺灣基隆地方法
院110年度金訴字第177號，中華民國111年1月7日第一審判決（
起訴案號：臺灣基隆地方檢察署110年度偵字第6489號），提起
上訴，暨臺灣基隆地方檢察署移送併辦審理（案號：臺灣基隆地
方檢察署111年度偵字第2231、2232、2233、2234、2235、2236
、2237、2238、2652、3023、3483號），本院判決如下：
    主    文
原判決撤銷。
江柏翰幫助犯洗錢防制法第十四條第一項之洗錢罪，處有期徒刑
肆月，併科罰金新臺幣參仟元，罰金如易服勞役，以新臺幣壹仟
元折算壹日。
    犯罪事實
一、江柏翰明知金融機構帳戶係供個人使用之重要理財及交易工
    具，關係個人財產及信用之表徵，如將自己或他人之金融機
    構帳戶提供他人使用，可能因此供不法詐騙份子利用以詐術
    使他人將款項匯入該金融機構帳戶後，再予提領運用，且可
    免於詐騙集團成員身分曝光，而規避檢警查緝，以掩飾、隱
    匿詐騙所得之實際去向，製造金流斷點，並預見可能因而幫
    助他人從事詐欺取財及洗錢之目的，竟為賺取每個金融機構
    帳戶每日新臺幣（下同）2,000元之報酬，仍基於縱若有人
    持該金融機構帳戶之存摺、金融卡（含密碼）、網路銀行帳
    號及密碼作為犯罪工具使用，以逃避司法機關追訴處罰，而
    遂行詐欺取財及洗錢犯罪，亦不違反其本意之不確定故意，
    於民國110年5月14日上午某時許，在不詳地點，先依真實姓
    名、年籍均不詳，綽號「派派」之成年人（下稱「派派」）
    之指示，將其向國泰世華商業銀行股份有限公司（下稱國泰
    世華銀行）古亭分行申請開立之帳號000-000000000000號帳
    戶（下稱國泰世華銀行帳戶）之轉帳限額提高，復於同日中
    午某時許，在臺北火車站附近某旅館房間內，將國泰世華銀
    行帳戶之存摺、金融卡交付予「派派」收受，並告知上開國
    泰世華銀行帳戶之金融卡密碼、網路銀行帳號及密碼，而將
    上開國泰世華銀行帳戶之存摺、金融卡、金融卡密碼、網路
    銀行帳號及密碼提供予「派派」及其所屬詐騙集團其他成年
    成員使用，以供「派派」及其所屬詐騙集團其他成年成員作
    為提領及匯出款項之用，江柏翰即以此行為幫助「派派」及
    其所屬詐騙集團其他成年成員實施詐欺取財及洗錢犯行。嗣
    該「派派」所屬詐欺集團成員取得上開國泰世華銀行帳戶之
    存摺、金融卡、金融卡密碼及網路銀行帳號及密碼後，即意
    圖為自己不法之所有，基於詐欺取財及洗錢之犯意，先後於
    如附表各編號「詐欺方式」欄所示時間，在不詳地點，以如
    附表各編號「詐欺方式」欄所示詐欺手法，向如附表各編號
    「被害人」欄所示被害人施用詐術，致使如附表各編號「被
    害人」欄所示被害人均陷於錯誤，而分別依該詐欺集團成員
    之指示，於如附表各編號「匯款時間」欄所示時間，在不詳
    地點，將如附表各編號「匯款金額」欄所示金額，以現金臨
    櫃匯款或自動櫃員機、網路跨行轉帳等方式，匯入上開國泰
    銀行帳戶內，旋遭該詐欺集團成員提領一空，而以此方式製
    造前開犯罪金流之斷點，致無從追查前揭犯罪所得之去向，
    而掩飾、隱匿該犯罪所得。嗣因如附表各編號「被害人」欄
    所示被害人匯款後察覺有異，報警處理，始循線查悉上情。
二、案經黃閩聰訴由屏東縣政府警察局潮州分局報請臺灣基隆地
    方檢察署（下稱基隆地檢署）檢察官偵查起訴，及黃建聰訴
    由臺中市政府警察局第六分局、莊筆陞、戴匡、賴義方訴由
    新北市政府警察局中和分局、楊繕銓、鄒富原訴由臺中市政
    府警察局烏日分局、黃沛駿、溫谷琳訴由雲林縣警察局虎尾
    分局、范國龍訴由雲林縣警察局西螺分局、劉軒豪、林孟澤
    訴由桃園市政府警察局大溪分局、林冠廷訴由基隆市警察局
    第二分局分別報請基隆地檢署檢察官移送併辦審理。
    理    由
壹、證據能力部分：
一、按被告以外之人於審判外之陳述，雖不符刑事訴訟法第159
    條之1至第159條之4之規定，然經當事人於審判程序同意作
    為證據，法院審酌該言詞陳述或書面陳述作成時之情況，認
    為適當者，亦得為證據；當事人、代理人或辯護人於法院調
    查證據時，知有刑事訴訟法第159條第1項不得為證據之情形
    ，而未於言詞辯論終結前聲明異議者，視為有前項之同意，
    刑事訴訟法第159條之5定有明文。查，本判決下列認定事實
    所引用之被告以外之人於審判外所為之供述證據資料（包含
    人證與文書等證據），並無證據證明係公務員違背法定程序
    所取得；而檢察官及被告江柏翰對本院準備程序期日及審判
    期日提示之卷證均同意或不爭執其等證據能力（見本院卷第
    201至202、261至262頁），且迄至言詞辯論終結前亦未再聲
    明異議，本案證據資料作成時之情況，核無違法取證或其他
    瑕疵，證明力亦無明顯過低之情形，認為以之作為證據為適
    當，依刑事訴訟法第159條之5規定，自均得作為證據。
二、至於非供述證據部分，檢察官及被告於本院準備程序期日及
    審判期日均同意或不爭執其等證據能力（見本院卷第202至2
    09、262至269頁），復均查無違反法定程序取得或其他不得
    作為證據之情形，且經本院於審理期日提示予檢察官及被告
    而為合法調查，應認均有證據能力。　　
貳、實體部分：
一、認定犯罪事實所憑之證據及理由： 　　
  ㈠上開犯罪事實，業據被告於偵查、原審及本院審理中均坦承
    不諱（見偵6489卷第293至295頁；原審卷第74至76、82頁；
    本院卷第196至201、210、269至274頁），核與證人即告訴
    人黃閔聰、黃建聰、莊筆陞、楊繕銓、黃沛駿、溫谷琳、戴
    匡、范國龍、劉軒豪、賴義方、林冠廷、鄒富原、林孟澤（
    以下合稱告訴人13人）於警詢時指述情節大致相符（見偵64
    89卷第11至16頁；偵5332卷第9至12頁；偵6612卷第7至8頁
    ；偵6656卷第9至11、13至15頁；偵6823卷第10至11、14、1
    7至18頁；偵6997卷第7至8頁；偵8349卷第11至12頁；偵856
    4卷第7至14頁；偵112卷第9至11頁；偵2652卷第37至41頁；
    偵卷3023第9至11頁；偵3483卷第47至50頁），並有國泰世
    華銀行客戶資料查詢㈠、被告之國民身分證影本、G04-03.存
    款帳務類歷史資料交易明細列印-含交易時間及IP、國泰世
    華銀行對帳單、帳戶交易明細查詢、交易往來明細、國泰世
    華銀行存匯作業管理部110年6月16日國世存匯作業字第1100
    095392號函及其檢附客戶資料查詢㈠、被告之國民身分證影
    本、G04-03.存款帳務類歷史資料交易明細列印-含交易時間
    及IP、國泰世華銀行對帳單、帳戶交易明細查詢、國泰世華
    銀行存匯作業管理部110年6月23日國世存匯作業字第110009
    7430號函及其檢附客戶資料查詢、被告之國民身分證影本、
    帳戶交易明細查詢、國泰世華銀行存匯作業管理部110年6月
    28日國世存匯作業字第1100098375號函及其檢附客戶資料查
    詢㈠、帳務交易明細查詢、國泰世華銀行存匯作業管理部110
    年6月30日國世存匯作業字第1100099440號函及其檢附客戶
    資料查詢、帳戶交易明細查詢、國泰世華銀行存匯作業管理
    部110年7月12日國世存匯作業字第1100103600號函及其檢附
    客戶資料查詢、G04-03.存款帳務類歷史資料交易明細列印-
    含交易時間及IP、國泰世華銀行存匯作業管理部110年8月11
    日國世存匯作業字第1100122584號函及其檢附客戶資料查詢
    ㈠、往來明細、國泰世華銀行存匯作業管理部110年8月16日
    國世存匯作業字第1100124966號函及其檢附客戶資料查詢、
    G04-03.存款帳務類歷史資料交易明細列印-含交易時間及IP
    、國泰世華銀行存匯作業管理部110年8月23日國世存匯作業
    字第1100133509號函及其檢附客戶資料查詢㈠、G04-03.存款
    帳務類歷史資料交易明細列印-含交易時間及IP、國泰世華
    銀行存匯作業管理部110年10月18日國世存匯作業字第11001
    67450號函及其檢附往來明細、國泰世華銀行存匯作業管理
    部110年11月19日國世存匯作業字第1100188500號函及其檢
    附G04-03.存款帳務類歷史資料交易明細列印-含交易時間及
    IP、告訴人黃閔聰手機上台中商業銀行股份有限公司交易明
    細畫面截圖、台中銀行國內匯款申請書回條翻拍畫面、告訴
    人黃建聰手機上台幣轉帳交易成功畫面截圖、告訴人莊筆陞
    手機上中科分行活期儲蓄存款往來明細截圖、告訴人莊筆陞
    與詐欺集團成員間網路社交通訊軟體LINE（下稱LINE）對話
    內容畫面截圖、INFINTES網頁資料、元大銀行自動櫃員機交
    易明細表、告訴人黃沛駿與詐欺集團成員間LINE對話內容畫
    面截圖、告訴人溫谷琳手機上交易結果及時轉帳成功畫面截
    圖、告訴人溫谷琳與詐欺集團成員間LINE對話內容畫面截圖
    、綜合存款定（儲）存明細內頁影本、告訴人戴匡與詐欺集
    團成員間LINE對話內容畫面截圖、告訴人范國龍與詐欺集團
    成員間LINE對話內容畫面截圖、告訴人范國龍手機上臺外幣
    交易明細查詢畫面截圖、國泰世華銀行存款憑證（客戶收執
    聯）、告訴人劉軒豪與詐欺集團成員間LINE對話內容畫面截
    圖、告訴人賴義方與詐欺集團成員間LINE對話內容畫面截圖
    、告訴人林冠廷與詐欺集團成員間LINE對話內容畫面截圖、
    告訴人林冠廷手機上存款交易明細查詢畫面截圖、告訴人鄒
    富原國泰世華銀行豐原分行活期儲蓄存款存摺封面影本、告
    訴人鄒富原手機上臺幣轉帳交易成功畫面截圖、告訴人鄒富
    原與詐欺集團成員間LINE對話內容畫面截圖及告訴人林孟澤
    手機上1年內交易明細畫面截圖等件在卷可稽（見偵6489卷
    第33至47、167、175頁；偵5332卷第17、25、27至31、69至
    103-2頁；偵6612卷第15至36頁；偵6656卷第25至53頁；偵6
    823卷第25、27至29、101、107至211、223至250頁；偵6997
    卷第17至111頁；偵8349卷第15至24、27至34、37至42頁；
    偵8564卷第32、34至38、41至65頁；偵112卷第15至29、59
    至67、69頁；偵2652卷第19至31、63至74、81頁；偵3023卷
    第21、23、25至33、35、37至38、49、53至81頁；偵3483卷
    第33、35至42、51頁；原審卷第85至92頁），應堪認定，足
    認被告上開國泰世華銀行帳戶確遭詐騙集團成員使用而作為
    詐欺告訴人13人之工具，且取款得逞無訛。
  ㈡被告主觀上具有幫助詐欺取財及幫助洗錢之不確定故意，茲
    述如下：
　　⒈按刑法上之故意，可分為直接故意與不確定故意（間接故
      意），行為人對於構成犯罪之事實，明知並有意使其發生
      者，為直接故意；行為人對於構成犯罪事實，預見其發生
      而其發生並不違背其本意者，為間接故意。又刑法詐欺罪
      雖不處罰過失，然「有認識過失」與「不確定故意」二者
      對犯罪事實之發生，均「已有預見」，區別在於「有認識
      過失」者，乃「確信」該事實不會發生，而「不確定故意
      」者，則對於事實之發生，抱持縱使發生亦「不在意」、
      「無所謂」之態度。而基於求職、貸款、投資等意思提供
      金融卡及密碼予對方時，是否同時具有幫助詐欺取財之不
      確定故意，並非絕對對立、不能併存之事，亦即縱係因求
      職、貸款、投資而與對方聯繫接觸，但於行為人於提供金
      融卡及密碼與對方時，依行為人本身之智識能力、社會經
      驗、與對方互動之過程等情狀，如行為人對於其所提供之
      帳戶資料，已預見被用來作為詐欺取財及洗錢等非法用途
      之可能性甚高，惟仍心存僥倖認為不會發生，而將該等金
      融機構帳戶物件提供他人使用，可認其對於自己利益之考
      量遠高於他人財產法益是否因此受害乙節，容任該等結果
      發生而不違背其本意，自仍應認具有幫助詐欺取財及幫助
      洗錢之不確定故意，而成立幫助詐欺取財罪及幫助洗錢罪
      。
　　⒉次按洗錢防制法所稱之「洗錢」行為，依第2條之規定，係
      指：意圖掩飾或隱匿特定犯罪所得來源，或使他人逃避
      刑事追訴，而移轉或變更特定犯罪所得；掩飾或隱匿特
      定犯罪所得之本質、來源、去向、所在、所有權、處分權
      或其他權益者；收受、持有或使用他人之特定犯罪所得
      。並於第14條、第15條規定其罰則，俾防範犯罪行為人藉
      製造資金流動軌跡斷點之手段，去化不法利得與犯罪間之
      聯結。申言之，洗錢防制法之立法目的，在於防範及制止
      因犯第3條所列之特定犯罪而取得或變得之財物或財產上
      利益及其之孳息，藉由包含處置（即將特定犯罪所得直接
      予以移轉或變更）、分層化（即以迂迴層轉、化整為零之
      多層化包裝方式，掩飾或隱匿特定犯罪所得）及整合（即
      收受、持有或使用他人之特定犯罪所得，使之回流至正常
      金融體系，而得以合法利用享受）等各階段之洗錢行為，
      使其形式上轉換成為合法來源，以掩飾或切斷特定犯罪所
      得與犯罪之關聯性，而藉以逃避追訴、處罰。參酌洗錢防
      制法第3條、第4條第2項立法說明：「洗錢犯罪之處罰，
      其有關前置犯罪之聯結，並非洗錢犯罪之成立要件，僅係
      對於違法、不合理之金流流動起訴洗錢犯罪，作不法原因
      之聯結」、「洗錢犯罪以特定犯罪為前置要件，主要著眼
      於對不法金流軌跡之追查，合理建構其追訴基礎，與前置
      之特定犯罪成立與否，或是否有罪判決無關」等旨，一般
      洗錢罪與特定犯罪係不同構成要件之犯罪，各別行為是否
      該當於一般洗錢罪或特定犯罪，應分別獨立判斷，特定犯
      罪僅係洗錢行為之「不法原因聯結」，即特定犯罪之「存
      在」及「利得」，僅係一般洗錢罪得以遂行之情狀，而非
      該罪之構成要件行為。特定犯罪之既遂與否和洗錢行為之
      實行間，不具有時間先後之必然性，只要行為人實行洗錢
      行為，在後續因果歷程中可以實現掩飾、隱匿特定犯罪所
      得之效果，即得以成立一般洗錢罪，並不以「特定犯罪已
      發生」或「特定犯罪所得已產生」為必要。又洗錢防制法
      第2條修正之立法說明第4點，已敘明有關是否成立該條第
      3款洗錢行為之判斷重點「在於主觀上是否明知或可得而
      知所收受、持有」，即不以「明知」為限，洗錢行為並無
      「明知」之要件，在解釋上自不能限於確定故意。而提供
      金融帳戶提款卡及密碼之行為人，因已將帳戶之提款卡及
      密碼等物件提供他人使用，失去對自己帳戶之實際管領權
      限，若無配合指示親自提款，即無收受、持有或使用特定
      犯罪所得之情形，且無積極之移轉或變更特定犯罪所得之
      行為，故非屬洗錢防制法第2條第1款、第3款所稱之洗錢
      行為，不成立同法第14條第1項一般洗錢罪之正犯，惟特
      定犯罪之正犯實行特定犯罪後，為掩飾、隱匿其犯罪所得
      財物之去向及所在，而令被害人將款項轉入其所持有、使
      用之他人金融帳戶，並由該特定犯罪正犯前往提領其犯罪
      所得款項得手，如能證明該帳戶內之款項係特定犯罪所得
      ，因已被提領而造成金流斷點，該當掩飾、隱匿之要件，
      該特定犯罪正犯自成立一般洗錢罪之正犯。又刑法第30條
      之幫助犯，係以行為人主觀上有幫助故意，客觀上有幫助
      行為，即對於犯罪與正犯有共同認識，而以幫助意思，對
      於正犯資以助力，但未參與實行犯罪之行為者而言。幫助
      犯之故意，除需有認識其行為足以幫助他人實現故意不法
      構成要件之「幫助故意」外，尚需具備幫助他人實現該特
      定不法構成要件之「幫助既遂故意」，惟行為人只要概略
      認識該特定犯罪之不法內涵即可，無庸過於瞭解正犯行為
      之細節或具體內容。此即學理上所謂幫助犯之「雙重故意
      」。金融帳戶乃個人理財工具，依我國現狀，申設金融帳
      戶並無任何特殊限制，且可於不同之金融機構申請多數帳
      戶使用，是依一般人之社會通念，若見他人不以自己名義
      申請帳戶，反而收購或借用別人之金融帳戶以供使用，並
      要求提供提款卡及告知密碼，則提供金融帳戶者主觀上如
      認識該帳戶可能作為對方收受、提領特定犯罪所得使用，
      對方提領後會產生遮斷金流以逃避國家追訴、處罰之效果
      ，仍基於幫助之犯意，而提供該帳戶之提款卡及密碼，以
      利洗錢實行，仍可成立一般洗錢罪之幫助犯（最高法院刑
      事大法庭108年度台上大字地3101號裁定意旨參照）。
　　⒊復按金融存款帳戶，事關存戶個人財產權益之保障，屬個
      人理財之工具，若該帳戶之存摺與金融卡、印鑑、密碼相
      結合，則專屬性、私密性更形提高，除非本人或與本人具
      密切親誼關係者，難認有何正當理由可自由流通使用，稍
      具通常社會歷練與經驗法則之一般人亦均有應妥善保管上
      開物件，防止被他人冒用之認知，縱須將該等物品交付與
      自己不具密切親誼之人時，亦必深入瞭解該他人之可靠性
      與用途，以防止遭他人違反自己意願使用或不法使用之常
      識，且存摺、金融卡、印鑑等有關個人財產、身分之物品
      ，如淪落於不明人士手中，極易被利用為與財產有關之犯
      罪工具，可能因此供不法詐騙份子利用以詐術使他人將款
      項匯入自己之金融機構帳戶後，再予提領運用，並避免詐
      騙集團成員身分曝光，而規避檢警查緝，以掩飾、隱匿詐
      騙所得之實際去向，製造金流斷點，此為一般社會大眾所
      知悉。查本案被告於案發時為32歲之成年人，心智正常，
      智慮成熟，具有高職肄業之智識程度，在工地工作，具有
      相當社會經驗，業據被告於本院審理中供述明確（見本院
      卷第274頁），對此應知悉甚詳。況近年來詐欺取財之犯
      罪類型層出不窮，該等犯罪多數均係利用他人帳戶作為詐
      欺所得財物之出入帳戶，業經媒體廣為披載，政府亦多所
      宣導，目的均在避免民眾受騙，是依一般人通常之知識、
      智能及經驗，均已詳知向陌生人購買、承租或其他方法取
      得帳戶者，多係欲藉該帳戶取得不法犯罪所得，且隱匿帳
      戶內資金之實際取得人之身分，以逃避追查，是避免金融
      帳戶被不法行為人利用為詐財之工具，應係一般生活所易
      於體察之常識；且被告於偵查中供稱：對方在網路PO文，
      說要博奕使用等語明確（見偵6489卷第294頁），則被告
      對於「派派」有從事不法行為之可能，包括可能利用其所
      提供帳戶掩飾或隱匿因犯罪所得之財物（即被害人轉帳匯
      入之款項），使偵查機關不易偵查，當有所預見，足徵被
      告主觀上應具有縱使「派派」於取得其前開國泰世華銀行
      帳戶之存摺、金融卡及密碼、網路銀行帳號及密碼後，自
      行或轉交他人持以實施不法行為，亦在所不惜之不確定故
      意，輕易將上開國泰世華銀行帳戶之存摺、金融卡及密碼
      、網路銀行帳號及密碼一併提供「派派」等詐欺集團成員
      使用，顯有容認發生之本意。是以被告有幫助該取得其國
      泰世華銀行帳戶之存摺、金融卡及密碼、網路銀行帳號及
      密碼之「派派」及所屬詐欺集團成員利用其所提供上開帳
      戶詐欺取財及洗錢之不確定故意甚明。
　㈢綜上所述，本件事證已臻明確，被告犯行洵堪認定，應予依
    法論科。
二、論罪：
  ㈠按刑法上之幫助犯，係對於犯罪與正犯有共同之認識，而以
    幫助之意思，對於正犯資以助力，而未參與實施犯罪之行為
    者而言（最高法院75年度台上字第1509號、88年度台上字第
    1270號判決要旨參照）。是以，如未參與實施犯罪構成要件
    之行為，且係出於幫助之意思提供助力，即屬幫助犯，而非
    共同正犯。查本案被告交付上開國泰世華銀行帳戶之存摺、
    金融卡及密碼、網路銀行帳號及密碼予「派派」及其所屬之
    詐欺集團成員使用，嗣「派派」所屬詐欺集團成員基於意圖
    為自己不法所有之詐欺取財及洗錢犯意，先後對告訴人13人
    施用詐術，致告訴人13人均陷於錯誤，因而分別匯款至國泰
    世華銀行帳戶內，旋遭詐欺集團成員提領一空，而以此方式
    製造前開犯罪金流之斷點，致無從追查前揭犯罪所得之去向
    ，而掩飾、隱匿該犯罪所得。是被告所為係參與詐欺取財罪
    及洗錢罪構成要件以外之行為，且在無證據證明被告係以正
    犯而非以幫助犯之犯意參與犯罪之情形下，應認其所為係幫
    助犯而非正犯行為。核被告所為，係犯刑法第30條第1項前
    段、第339條第1項之幫助詐欺取財罪及刑法第30條第1項前
    段、洗錢防制法第14條第1項之幫助洗錢罪。
　㈡被告以一幫助行為，同時侵害告訴人13人之財產法益，並同
    時觸犯幫助詐欺取財及幫助洗錢2罪，屬同種想像競合犯及
    異種想像競合犯，應依刑法第55條前段之規定，從一重之幫
    助洗錢罪處斷。
　㈢基隆地檢署檢察官移送併辦審理告訴人黃建聰、莊筆陞、楊
    繕銓、黃沛駿、溫谷琳、戴匡、范國龍、劉軒豪、賴義方、
    林冠廷、鄒富原、林孟澤遭詐騙之犯罪事實（基隆地檢署11
    1年度偵字第2231、2232、2233、2234、2235、2236、2237
    、2238、2652、3023、3483號），核與原起訴且經本院論罪
    科刑部分（即告訴人黃閔聰遭詐騙之犯罪事實），均係被告
    提供其帳戶幫助詐欺集團詐取財物及洗錢，具有想像競合犯
    之裁判上一罪關係，自為起訴效力所及，本院自應併為審究
    。
三、刑之加重、減輕事由：
  ㈠依108年2月22日公布之司法院釋字第775號解釋文：「刑法第
    47條第1項規定：『受徒刑之執行完畢，或一部之執行而赦免
    後，5年以內故意再犯有期徒刑以上之罪者，為累犯，加重
    本刑至二分之一。』有關累犯加重本刑部分，不生違反憲法
    一行為不二罰原則之問題。惟其不分情節，基於累犯者有其
    特別惡性及對刑罰反應力薄弱等立法理由，一律加重最低本
    刑，於不符合刑法第59條所定要件之情形下，致生行為人所
    受之刑罰超過其所應負擔罪責之個案，其人身自由因此遭受
    過苛之侵害部分，對人民受憲法第8條保障之人身自由所為
    限制，不符憲法罪刑相當原則，牴觸憲法第23條比例原則。
    於此範圍內，有關機關應自本解釋公布之日起2年內，依本
    解釋意旨修正之。於修正前，為避免發生上述罪刑不相當之
    情形，法院就該個案應依本解釋意旨，裁量是否加重最低本
    刑。」是在該解釋文公布後，本院即應依此就個案裁量是否
    有依刑法第47條第1項規定加重最低本刑之必要。查被告前
    於108年間因犯意圖營利聚眾賭博罪，經原審法院以108年度
    基簡字第1109號判決判處有期徒刑3月定，於109年4月22日
    易科罰金執行完畢等情，有本院被告前案紀錄表1份在卷可
    查，其於有期徒刑執行完畢5年內故意再犯本案最重本刑為
    有期徒刑以上之罪，符合刑法第47條第1項累犯之規定，本
    院審酌被告所犯上開意圖營利聚眾賭博罪，甫於109年4月22
    日易科罰金執行完畢，理應生警惕作用，期待其返回社會後
    能因此自我控管，惟被告竟未生警惕，復故意再犯本件幫助
    洗錢犯行，足見前罪之徒刑執行成效不彰，被告對刑罰之反
    應力顯然薄弱，爰就其所犯，依累犯規定加重其最低本刑。
  ㈡被告以幫助他人犯洗錢等罪之不確定故意，參與犯罪構成要
    件以外之行為，其犯罪情節及惡性，與實施詐騙之詐欺正犯
    不能等同評價，爰依刑法第30條第2項之規定，按正犯之刑
    減輕之，並依法先加後減之。
　㈢被告犯幫助洗錢罪，於原審及本院審理中均自白犯罪（見原
    審卷第74至76、82頁；本院卷第196至201、210、269至274
    頁），應依洗錢防制法第16條第2項規定，減輕其刑，並依
    刑法第70條、第71條第2項規定遞減之。
四、撤銷改判之理由：
  ㈠原審以被告犯幫助洗錢犯行，事證明確，予以論罪科刑，固
    非無見。惟查，上開基隆地檢署檢察官移送併辦審理告訴人
    黃建聰、莊筆陞、楊繕銓、黃沛駿、溫谷琳、戴匡、范國龍
    、劉軒豪、賴義方、林冠廷、鄒富原、林孟澤遭詐騙部分（
    基隆地檢署111年度偵字第2231、2232、2233、2234、2235
    、2236、2237、2238、2652、3023、3483號），與已起訴且
    經本院論罪科刑部分，有想像競合犯裁判上一罪關係，為起
    訴效力所及，已如上述，原判決未及審酌，尚有未當。檢察
    官提起上訴，據此指摘原判決不當，為有理由，自應由本院
    將原判決予以撤銷改判。
  ㈡爰以行為人之責任為基礎，審酌被告正值青壯之年，不思以
    正途賺取錢財，明知現今社會詐欺集團橫行，其恣意詐欺行
    為往往對於被害人之財產及社會秩序產生重大侵害，且其對
    於詐騙集團或不法份子利用他人金融機構帳戶實行詐欺或其
    他財產犯罪，有所預見，僅為賺取高額報酬，竟基於縱若有
    人持該金融機構帳戶之存摺、金融卡（含密碼）、網路銀行
    帳號及密碼作為犯罪工具使用，以逃避司法機關追訴處罰，
    而遂行詐欺取財及洗錢犯罪，亦不違反其本意之不確定故意
    ，仍恣意將其所申請帳戶之存摺、金融卡及密碼、網路銀行
    帳號及密碼交予詐欺集團成員而供幫助犯罪使用，使前開犯
    罪之人得以逃避犯罪之查緝，所為已嚴重擾亂金融交易往來
    秩序，影響社會正常交易安全，增加如附表各編號所示被害
    人尋求救濟之困難，並使犯罪之追查趨於複雜，所為應予非
    難，惟被告於原審審理中自陳其於110年5月14日將國泰世華
    帳戶交付予「派派」使用後，即遭看守居住在旅館內等待領
    取報酬，嗣至110年5月19日晚間始獲允許離開旅館，惟並未
    獲得報酬，俟於110年5月20日前往銀行辦理帳戶掛失及查詢
    交易明細，知悉帳戶已通報警示後，亦自行撥打電話查詢報
    案紀錄等語綦詳（見原審卷第75至76、85至92頁）；又犯後
    坦承犯行，並已於原審及本院審理中與告訴人黃閔聰、戴匡
    分別以18萬元及6萬元達成調解，且已部分賠償告訴人黃閔
    聰及戴匡之損失等情，有原審法院110年度附民移調字第307
    號調解筆錄及本院111年度附民移調字第212號調解筆錄等件
    附卷可參（見原審卷第93至94頁；本院卷第249至250頁），
    犯後態度尚稱良好，兼衡其素行、犯罪之動機、目的、手段
    、告訴人13人因遭詐欺所受損害，被告於本院審理中自承智
    識程度為高職肄業，未婚，家中尚有父親，惟甚久未曾聯絡
    ，目前在工地工作之家庭經濟生活狀況（見本院卷第274頁
    ）等一切情狀，量處如主文第2項所示之刑，並就併科罰金
    刑部分，諭知易服勞役之折算標準，以資懲儆。
據上論斷，應依刑事訴訟法第369條第1項前段、第364條、第299
條第1項前段，判決如主文。
本案經檢察官張長樹提起公訴，檢察官陳宜愔提起上訴，檢察官
陳力平、唐先恆移送併辦審理，檢察官陳正芬到庭執行職務。
中　　華　　民　　國　　111 　年　　8 　　月　　31　　日
                  刑事第二十三庭審判長法  官  許永煌
                                      法  官  黃美文
                                      法  官  雷淑雯
以上正本證明與原本無異。
如不服本判決應於收受送達後20日內向本院提出上訴書狀，並應
敘述具體理由；其未敘述上訴理由者，應於上訴期間屆滿後20日
內向本院補提理由書（均須按他造當事人之人數附繕本）「切勿
逕送上級法院」。告訴人或被害人如對於本判決不服者，應具備
理由請求檢察官上訴，其上訴期間之計算係以檢察官收受判決正
本之日期為準。 
                                      書記官  林立柏
中　　華　　民　　國　　111 　年　　9 　　月　　5 　　日
附錄：本案論罪科刑法條全文
洗錢防制法第2條
本法所稱洗錢，指下列行為：
一、意圖掩飾或隱匿特定犯罪所得來源，或使他人逃避刑事追訴
    ，而移轉或變更特定犯罪所得。
二、掩飾或隱匿特定犯罪所得之本質、來源、去向、所在、所有
    權、處分權或其他權益者。
三、收受、持有或使用他人之特定犯罪所得。
　　
洗錢防制法第14條
有第二條各款所列洗錢行為者，處7年以下有期徒刑，併科新臺
幣5百萬元以下罰金。
前項之未遂犯罰之。
前二項情形，不得科以超過其特定犯罪所定最重本刑之刑。

中華民國刑法第339條
（普通詐欺罪） 
意圖為自己或第三人不法之所有，以詐術使人將本人或第三人之
物交付者，處5年以下有期徒刑、拘役或科或併科50萬元以下罰
金。
以前項方法得財產上不法之利益或使第三人得之者，亦同。
前二項之未遂犯罰之。
　　　
附表：
編號 被害人  匯款時間 匯款金額 （新臺幣） 詐欺方式   1 黃閔聰  110年5月17日 18萬元 詐欺集團某成員自110年2月底某日起，透過交友軟體及LINE向黃閔聰佯稱投資外匯交易可獲利云云，致黃閔聰陷於錯誤而依其指示匯款。 2 黃建聰  ①110年5月17日20時27分 ②110年5月17日20時29分 ①5萬元 ②7,000元 詐欺集團某成員自110年4月起，透過交友軟體及LINE向黃建聰佯稱投資外國貨幣賺匯差可獲利云云，致黃建聰陷於錯誤而依其指示匯款。 3 莊筆陞  110年5月17日18時16分 3,000元 詐欺集團某成員自110年5月15日起，透過交友軟體及LINE向莊筆陞佯稱在INFINTWS網路平台投資外匯可獲利云云，致莊筆陞陷於錯誤而依其指示匯款。 4 楊繕銓  ①110年5月17日20時13分 ②110年5月17日20時16分 ①5萬元 ②2萬元 詐欺集團某成員自110年3月18日起，透過交友軟體及LINE向楊繕銓佯稱在螞蟻ants資金託管網路平台投資可獲利云云，致楊繕銓陷於錯誤而依其指示匯款。 5 黃沛駿  ①110年5月17日15時50分 ②110年5月17日15時52分 ①3萬元 ②3萬元 詐欺集團某成員自110年5月13日起，透過LINE向黃沛駿佯稱在網站儲值投資可獲利云云，致黃沛駿陷於錯誤而依其指示匯款。 6 温谷琳  110年5月17日21時37分  3萬元 詐欺集團某成員自110年5月某日起，透過網路及LINE向溫谷琳佯稱在網路平台投資外匯可獲利云云，致溫谷琳陷於錯誤而依其指示匯款。 7 戴匡  ①110年5月17日20時38分 ②110年5月17日20時39分 ③110年5月18日10時21分 ④110年5月18日10時22分 ①5萬元 ②5萬元 ③5萬元 ④1萬元 詐欺集團某成員自110年5月某日起，透過網路及LINE向戴匡佯稱在網路平台投資外匯可獲利云云，致戴匡陷於錯誤而依其指示匯款。 8 范國龍  110年5月17日20時53分 3萬元  詐欺集團某成員自110年5月起，透過LINE向范國龍佯稱投資外國貨幣可獲利云云，致范國龍陷於錯誤而依其指示匯款。 9 劉軒豪  110年5月18日11時22分 60萬元 詐欺集團某成員自110年3月1日起，透過臉書及LINE向劉軒豪佯稱在網路凱瑞平台、螞蟻平台投資外匯可獲利云云，致劉軒豪陷於錯誤而依其指示匯款。 10 賴義方  110年5月17日19時52分 4萬元 詐欺集團某成員自110年3月20日起，透過交友軟體及LINE向賴義方佯稱在螞蟻Ants平台投資外匯可獲利云云，致賴義方陷於錯誤而依其指示匯款。 11 林冠廷  110年5月17日20時47分 3,000元   詐欺集團某成員自110年5月13日起，透過交友軟體及LINE向林冠廷佯稱在永明金融、裕融國際平台投資外匯可獲利云云，致林冠廷陷於錯誤而依其指示匯款。 12 鄒富原  110年5月17日20時13分 6,000元 詐欺集團某成員自110年3月某日起，透過交友軟體及LINE向鄒富原佯稱在螞蟻Ants平台投資可獲利云云，致鄒富原陷於錯誤而依其指示匯款。  13 林孟澤  110年5月17日20時45分 2萬5,000元 詐欺集團某成員自110年5月17日起，透過交友軟體及LINE向林孟澤佯稱在平台投資可獲利云云，致林孟澤陷於錯誤而依其指示匯款。